【裁判字號】    98,重訴,31
【裁判日期】    990420
【裁判案由】    侵權行為損害賠償
【裁判全文】
臺灣花蓮地方法院民事判決              98年度重訴字第31號
原      告  乙○○
訴訟代理人  王政琬律師
被      告  丙○○○○○○
上列當事人間侵權行為損害賠償事件，本院於民國99年3月30日
言詞辯論終結，判決如下：
    主      文
原告之訴駁回。
訴訟費用由原告負擔。
    事實及理由
一、原告主張：
(一)被告於民國74年12月24日因買賣取得坐落花蓮縣新城鄉○○
    段973之2地號土地，原告於被告取得上開土地所有權之前，
    即已占用該土地之部分使用，其後兩造於75年8月6日簽訂協
    議書，其內容為原告就上開土地，願以水利局所設之堤防以
    北歸還被告，被告則將堤防以南之土地以新臺幣（下同）20
    萬元轉讓給原告。其後上開土地於79年8月9日經政府辦理逕
    為分割，分割出同段973-22地號土地，其後經重測後更正編
    定為佳東段539地號土地，此即為本件系爭土地。
(二)被告明知已將系爭土地售予原告，因法令限制無法過戶，被
    告竟於81年1月20日將系爭土地設定抵押予中國農民銀行，
    借貸360萬元；於81年6月1日續向中國農民銀行增貸變更為
    1200萬元；於84年12月14日又向中國農民銀行增貸為1560萬
    元。嗣被告因無法償還前述借款，系爭土地經鈞院拍賣後，
    原告因拍得系爭土地之地主林群雄要求拆屋還地時，始知悉
    上情，原告因被告之行為，致受有下列損失：
  (1)土地價款：系爭土地經鈞院拍賣計得5,521,500元，被告應
    賠償原告該金額，及自拍定日（94年8月2日）起至清償日止
    ，按月息2分之利率給付利息，共計6,050,064元。
  (2)地上建物：原告於系爭土地上興建佔地約百餘坪之建物，依
    目前市價每坪約2萬元計算，原告受有2,000,000元之損失。
  (3)租金損失：系爭土地因經鈞院拍賣，原告被迫只能向林群雄
    承租系爭土地，自95年1月1日起，租金每月4,500元，被告
    應賠償原告租金損失193,500元。
(三)爰依民法債務不履行及系爭協議書之法律關係提起本訴，並
    聲明：被告應給付原告8,243,564元。
二、被告則以：系爭協議書書立時之背景為原告占用被告所有之
    新城鄉○○段土地，該侵占事實經鈞院刑事判決確定後，原
    告請求被告將其上蓋有豬舍之土地部分（即系爭土地）連同
    豬舍借予伊使用，被告遂與之訂立協議書，約定將系爭土地
    借予原告使用，並酌收20萬元使用費之對價，其後系爭土地
    經鈞院拍賣，被告亦有給付原告15萬元作為搬遷費之補償。
    縱認兩造間有讓與之合意，惟系爭協議書第2條並無土地之
    文字，僅載明讓給水利堤防設施以南，並非載明水利堤防設
    施以南之土地，是被告所讓與為堤防以南之設施，並非土地
    等語置辯。並聲明：原告之訴駁回。
三、本院之判斷
(一)按解釋契約，應於文義上及論理上詳為推求，以探求當事人
    立約時之真意，並通觀契約全文，斟酌訂立契約當時及過去
    之事實、交易上之習慣等其他一切證據資料，本於經驗法則
    及誠信原則，從契約之主要目的及經濟價值作全盤之觀察，
    以為其判斷之基礎，不能徒拘泥字面或截取書據中一二語，
    任意推解致失其真意（最高法院96年台上字第2631號判決意
    旨參照）。
(二)經查，原告前占用被告所有之坐落花蓮縣新城鄉○○段土地
    ，其後兩造訂立系爭協議書，就該土地如何使用加以約定等
    情，此可由系爭協議書首段文字：「茲立協議人黎敏妹稱甲
    方，另協議人乙○○稱乙方，為新城鄉○○段973之2地號土
    地，經甲○○、陳宗賢、丁○○等協議，同意結論如左」等
    語即可得知（見本院卷第7頁），蓋若原告係向被告購買系
    爭土地，則上開文字理應記載原告向被告購買系爭土地等字
    眼為是，豈有為前揭記載之可能，是原告主張其係向被告購
    買系爭土地云云，是否屬實，已非無疑。
(三)再觀諸系爭協議書第1條約定：「原乙方（即原告，下同）
    占用甲方（即被告，下同）之加禮段土地，乙方願以水利局
    設立堤防界以北歸還甲方。」；第2條約定：「甲方願以現
    水利堤防設施以南以新臺幣貳拾萬元價格讓給乙方...。」
    等語（見本院卷第7頁），由此第1、2條之約定亦可得知，
    兩造確實僅就系爭土地與加禮段土地堤防以北土地如何使用
    加以協議，因若兩造間是針對系爭土地簽訂買賣契約，何須
    就堤防以北土地加以約定之理？益證兩造間簽訂系爭協議書
    ，是就系爭土地約定如何施用乙節，甚為明確。
(四)系爭土地於兩造簽訂系爭協議書時，無法辦理所有權分割移
    轉登記等情，為兩造所不爭，並有花蓮縣花蓮地政事務所98
    年10月16日花地所測字第0980013370號函附卷可稽（見本院
    卷第49頁），是衡諸一般買賣常情，若原告彼時確實向被告
    買受系爭土地，其定然會要求於系爭加禮段土地上設定抵押
    權，以求自保；或於買賣契約書中記載倘將來法令限制解除
    ，則需辦理分割移轉登記等字眼，然原告並未於加禮段土地
    上設定抵押權，亦未於系爭協議書中為上述之記載，是原告
    主張其確實係向被告買賣系爭土地云云，尚難採信。
(五)另系爭土地面積為16552.38平方公尺，此亦為兩造所不爭，
    復有土地登記簿在卷可按（見本院卷第14頁），而被告於81
    年6月1日就系爭土地設定最高限額抵押權12,000,000元予中
    國農民銀行（見本院卷第16頁），以銀行放款徵信實務而言
    ，其貸放高額款項，定然會就擔保品加以評估是否足敷清償
    借款，是其既然就系爭土地設定如此高額之最高限額抵押權
    ，顯然銀行認為系爭土地有此價值為是。反觀兩造簽訂系爭
    協議書時間為75年8月，距離81年僅6年，若兩造確實就系爭
    土地簽訂買賣契約，則系爭土地僅價值20萬元，每平方公尺
    僅約12、13元，以不動產交易之常情來看，此售價顯然不合
    常情，是原告主張其以20萬元向被告購買系爭土地云云，顯
    屬無稽。另原告固又主張除20萬元外，另有房屋、豬舍、水
    井、魚池（含魚蝦）等給予被告，然此部分之價值為何，原
    告並未舉證以明之，且遍觀系爭協議書，亦無關於以該部分
    房屋等價值來作為系爭土地買賣價金抵償之約定，是原告此
    部分之主張，亦屬無據。至證人甲○○固證稱兩造間就系爭
    土地確屬買賣云云，然與事證不符，不足採信。
四、綜上，衡諸首揭最高法院判決意旨，本院認為兩造就系爭土
    地之真意，僅為使用權之約定，並非所有權之買賣，被告就
    此部分之抗辯應可採信。是原告主張其與被告就系爭土地係
    成立買賣關係，並依據債務不履行與協議書之法律關係，請
    求被告給付8,243,564元，為無理由，應予駁回。
五、本件為判決之基礎已臻明確，兩造其餘之攻擊或防禦方法及
    證據，經本院斟酌後，認為均不足以影響本判決之結果，亦
    與本案爭點無涉，自無逐一詳予論駁之必要，亦此敘明。
六、據上論結，原告之訴為無理由，依民事訴訟法第78條，判決
    如主文。
中    華    民    國    99    年    4     月    20    日
                          臺灣花蓮地方法院民事庭
                                  法  官  劉柏駿
上列為正本係照原本作成。
如不服本判決，應於送達後20日內，向本院提出上訴狀並表明上
訴理由，如於本判決宣示後送達前提起上訴者，應於判決送達後
20日內補提上訴理由書(須附繕本)。
中    華    民    國    99    年    4     月    20    日
                                  書記官  胡旭玫

司法院資訊處製作；財團法人民間司法改革基金會備份。
